---
title: "RNAseq workflow using DESeq"
output: html_document
---

```{r setup, include=FALSE}
knitr::opts_chunk$set(echo = TRUE)
```

# Workflow original

Este es el workflow de DESeq2, el original se encuentra en: <https://bioconductor.org/packages/release/bioc/vignettes/DESeq2/inst/doc/DESeq2.html>.

Ayuda en: <https://support.bioconductor.org>.

Si deseas utilizar esto en algún proyecto no te olvides de citar a los autores del paquete:

Love, M.I., Huber, W., Anders, S. (2014) Moderated estimation of fold change and dispersion for RNA-seq data with DESeq2. Genome Biology, 15:550. 10.1186/s13059-014-0550-8


## Quick start 

Este código asume que ya cuentas con la matriz de cuentas en la variable `cts`, y una tabla con la información de las muestras en *coldata*. El diseño indica cómo modelar las muestras, en este caso se quiere medir el efecto de la condición, controlando las diferencias *batch*. Las dos variables *batch* y *condition* deben ser columnas en *coldata*.

```{r quick}
# Do not run
#library(DESeq2)
#dds <- DESeqDataSetFromMatrix(countData = cts,
#                              colData = coldata,
#                              design= ~ batch + condition)
#dds <- DESeq(dds)
#resultsNames(dds) # lists the coefficients
#res <- results(dds, name="condition_trt_vs_untrt")
##or to shrink log fold changes association with condition:
#res <- lfcShrink(dds, coef="condition_trt_vs_untrt", type="apeglm")
```

## Desde los datos de entrada

Importante: Debes incorporar cuentas no normalizadas, o cuentas estimadas de lecturas de secuenciación ya que DESEq2 internamente corrige los tamaños de librerias

Existen varias formas de incorporar los datos

* Método 1: A partir de archivos de abundancia de transcritos y tximport
* Extensión con Tximeta
* Método 2: A partir de una matriz de cuentas
* Método 3: A partir de archivos de htseq-count
* Método 4: A partir de un objeto SummarizedExperiment

### Método 1: A partir de archivos de abundancia de transcritos y tximport

Podemos importar los datos a partir de abundancia de transcritos, archivos Salmon, Kallisto, etc.
Revisa la siguiente liga para otros casos:

<https://bioconductor.org/packages/devel/bioc/vignettes/tximport/inst/doc/tximport.html>

```{r}

```

```{r}
library(DESeq2)
library(tximport)
library(readr)
library(tximportData)
dir <- system.file("extdata", package="tximportData")
list.files(dir)
```

```{r}
samples <- read.table(file.path(dir,"samples.txt"), header=TRUE)
samples
```

```{r}
samples$condition <- factor(rep(c("A","B"),each=3))
samples$condition
```

```{r}
rownames(samples) <- samples$run
samples
```

```{r}
samples[,c("pop","center","run","condition")]
```
```{r}
files <- file.path(dir,"salmon", samples$run, "quant.sf.gz")
files
```
```{r}
names(files) <- samples$run
names(files)
all(file.exists(files))
```

```{r}
tx2gene <- read_csv(file.path(dir, "tx2gene.gencode.v27.csv"))
#spec(tx2gene)
tx2gene
```

```{r}
txi <- tximport(files, type="salmon", tx2gene=tx2gene)
names(txi)
str(txi)
```

````{r}
txi.tx <- tximport(files, type = "salmon", txOut = TRUE)
str(txi.tx)
```

````{r}
txi.sum <- summarizeToGene(txi.tx, tx2gene)
txi.sum
all.equal(txi$counts, txi.sum$counts)
```

```{r}
ddsTxi <- DESeqDataSetFromTximport(txi,
                                  colData = samples,
                                  design = ~ condition)
class(ddsTxi)
```

### Extensión con Tximeta

El paquete tximeta (Love et al. 2020) extiende el paquete de tximport (Soneson, Love, and Robinson 2015) 
para importar la cuantificación a nivel de transcritos en R/Bioconductor. Añade los metadatos de anotación cuando se ha cuantificado con Salmon (Patro et al. 2017) y para los datos scRNA-seq que fueron cuantificados con alevin (Srivastava et al. 2019). Tximeta importa datos de RNA-seq que pueden identificar automáticamente y añadir los metadatos de transcriptoma de referencia (GENCODE, Ensembl, RefSeq para humano y ratón).

```{r}
coldata <- samples
coldata$files <- files
coldata$names <- coldata$run
coldata
```

```{r}
library("tximeta")
se <- tximeta(coldata)
ddsTxi <- DESeqDataSet(se, design = ~ condition)
str(ddsTxi)
```

### Método 2: A partir de una matriz de cuentas

Este es un experimento realizado en cultivos de Drosophila melanogaster, investigaron el efecto del knockdown de Pasilla, los datos se pueden obtener en GEO: GSM461176 a GSM461181
Autores del paquete: Wolfgang Huber, Alejandro Reyes <alejandro.reyes.ds at gmail.com>

```{r}
library(pasilla)
pasCts <- system.file("extdata",
                      "pasilla_gene_counts.tsv",
                      package="pasilla", mustWork=TRUE)
pasCts
pasAnno <- system.file("extdata",
                       "pasilla_sample_annotation.csv",
                       package="pasilla", mustWork=TRUE)
pasAnno
```

```{r}
cts <- as.matrix(read.csv(pasCts,sep="\t",row.names="gene_id"))
head(cts)
```

```{r}
coldata <- read.csv(pasAnno, row.names=1)
coldata
```

```{r}
coldata <- coldata[,c("condition","type")]
coldata
```

```{r}
coldata$condition <- factor(coldata$condition)
coldata$type <- factor(coldata$type)
coldata
head(cts,2)
```

No están en el mismo orden con respecto a las muestras!!!!
ES ABSOLUTAMENTE CRÍTICO que las columnas de la matriz de cuentas y la información de las muestras (las filas) estén en el mismo orden.
DESeq2 no adivina cuál columna de la matriz de cuentas corresponde con cuál fila de la información de las muestras, se los debemos dar en el orden de forma consistente.
Nosotros debemos reordenarlos, sino después se puede producir un error. 
También hay que quitarle el "fb" a los datos para que el nombre sea consistente

```{r}
rownames(coldata) <- sub("fb", "", rownames(coldata))
coldata
```

```{r}
all(rownames(coldata) %in% colnames(cts))
all(rownames(coldata) == colnames(cts))
```

```{r}
cts <- cts[, rownames(coldata)]
head(cts)
```

```{r}
all(rownames(coldata) == colnames(cts))
```

```{r}
dds <- DESeqDataSetFromMatrix(countData = cts,
                              colData = coldata,
                              design = ~ condition)
str(dds)
```

```{r}
featureData <- data.frame(gene=rownames(cts))
featureData
```

```{r}
mcols(dds) <- DataFrame(mcols(dds), featureData)
mcols(dds)
```

### Método 3: A partir de archivos de htseq-count

```{r}
#directory <- "/path/to/your/files/"
directory <- system.file("extdata", package="pasilla",
                         mustWork=TRUE)
directory
```

```{r}
sampleFiles <- grep("treated",list.files(directory),value=TRUE)
sampleFiles
```

```{r}
sampleCondition <- sub("(.*treated).*","\\1",sampleFiles)
sampleCondition
```

```{r}
sampleTable <- data.frame(sampleName = sampleFiles,
                          fileName = sampleFiles,
                          condition = sampleCondition)
sampleTable
```

```{r}
sampleTable$condition <- factor(sampleTable$condition)
ddsHTSeq <- DESeqDataSetFromHTSeqCount(sampleTable = sampleTable,
                                       directory = directory,
                                       design= ~ condition)
ddsHTSeq
```

### Método 4: A partir de un objeto SummarizedExperiment

```{r}
library(airway)
data("airway")
se <- airway
se
```

```{r}
ddsSE <- DESeqDataSet(se, design = ~ cell + dex)
ddsSE
```
# Ya que importamos los datos, qué sigue?

## Dataset pasilla

```{r}
#library(DESeq2)
#library(pasilla)
pasCts <- system.file("extdata",
                     "pasilla_gene_counts.tsv",
                     package="pasilla", mustWork=TRUE) # para asegurarnos que haya un match
pasAnno <- system.file("extdata",
                      "pasilla_sample_annotation.csv",
                      package="pasilla", mustWork=TRUE)
cts <- as.matrix(read.csv(pasCts, sep="\t", row.names="gene_id"))
coldata <- read.csv(pasAnno, row.names=1)
coldata <- coldata[,c("condition","type")]
coldata$condition <- factor(coldata$condition)
coldata$type <- factor(coldata$type)
rownames(coldata) <- sub("fb", "", rownames(coldata))
all(rownames(coldata) %in% colnames(cts))
cts <- cts[, rownames(coldata)]
all(rownames(coldata) == colnames(cts))
dds <- DESeqDataSetFromMatrix(countData = cts,
                             colData = coldata,
                             design = ~ condition)
```

Ya que tenemos los datos, ahora si podemos continuar.. pero antes.. 

```{r}
class(dds)
# Break - claseS4
isS4(dds)
```
Si tuviéramos datos adicionales podemos integrarlos añadiendo columnas a los metadatos
Aquí estamos añadiendo datos redundantes solo para hacer la demostración, ya que ya tenemos 
los nombres de los genes en las filas de dds

```{r}
featureData <- data.frame(gene=rownames(cts))
head(featureData)
```

```{r}
mcols(dds) # mcols es metadata colummns
mcols(dds) <- DataFrame(mcols(dds), featureData) 
mcols(dds)
```

## Prefiltrado

Aunque no es necesario pre-filtrar los genes con conteos bajos cuando corremos las funciones de DESeq2, hay dos razones por las cuales vale la pena hacerlo, si eliminamos las filas en las que no hay muchos *reads*, 
1. reducimos el tamaño de memoria del objeto `dds`,
2. incrementamos la velocidad al trabajar con las funciones de DESEq2

```{r}
keep <- rowSums(counts(dds)) >= 10
head(keep)

#keep <- rowSums(counts(dds) >= 10) >= X
#dds <- dds[keep,]
```

```{r}
dds <- dds[keep,]
dds
```

## Pon atención a los niveles

R elige el nivel de referencia para los factores en orden alfabético,
si no le dices a DESeq2, qué nivel quieres comparar contra qué (tratamiento vs control)
entonces las comparaciones se realizarán en el orden alfabético de los niveles

Solución 1: Especificar en `results` cuál comparación se realizará usando el argumento `contrast`
Solución 2: Definir los niveles

```{r}
# Opción 1
#dds$condition <- factor(dds$condition, levels = c("untreated","treated"))
#dds$condition

# Opción 2
#dds$condition <- relevel(dds$condition, ref = "untreated")

# Si se eliminaron muestras, también hay que eliminar sus niveles
#dds$condition <- droplevels(dds$condition)
```

## Análisis de expresión diferencial

El modelo DESeq2 está descrito en detalle en la publicación (Love, Huber, and Anders 2014), realiza una normalización interna, se calcula una media geométrica para cada gen a través de todas las muestras. Las cuentas para cada gen en cada muestra se dividen por esta media.
La mediana de estas tasas en una muestra es el `size factor` para esa muestra. Este procedimiento corrige el tamaño de las librerias y el bias de la composición de RNA, que puede surgir por ejemplo cuando un número pequeño de genes se expresa muy alto en una condición experimental pero no en otra. Cuando se tiene un número pequeño de réplicas es difícil estimar la varianza intra-grupo con confianza, DESeq2 usa una estimación `shrinkage` para dispersiones y `fold changes`. Un valor de dispersión se estima para cada gen con un modelo de ajuste. Necesitas un número suficiente de réplicas biológicas para estimar la dispersión de forma apropiada. Si no hay, entonces DESeq la estima usando muestras de las diferentes condiciones como si fueran réplicas. DESeq ajusta modelos lineales generalizados de binomial negativa para cada gen y usa la prueba Wald para significancia estadística. Además de la información de grupo es posible que ustedes puedan darle información adicional para datos pareados en el análisis.

```{r}
dds <- DESeq(dds)
dds
```

La salida significa lo siguiente: 
baseMean = promedio de las cuentas normalizadas en todas las muestras
log2FoldChange = entre los grupos, un valor de 2 significa que se incrementó 4 veces
lfcSE = error estándar del estimado log2Foldchange
stat = estadística Wald
pvalue = p-value de la prueba Wald
padj = ajuste Benjamini-Hochberg

```{r}
res <- results(dds)
res
```


```{r}
# Otras opciones para especificar el contraste
#res <- results(dds, name="condition_treated_vs_untreated")
#res <- results(dds, contrast=c("condition","treated","untreated"))
```

## Log fold change shrinkage - visualización y ranking

```{r}
resultsNames(dds)
resLFC <- lfcShrink(dds, coef="condition_treated_vs_untreated", type="apeglm")
resLFC
```

## Ordenamos por el p-value mas pequeño

```{r}
resOrdered <- res[order(res$pvalue),]
resOrdered
```

```{r}
summary(res)
```

¿Cuántos p-values ajustados serán menores a 0.1?
```{r}
sum(res$padj < 0.05, na.rm=TRUE)
```

```{r}
res05 <- results(dds, alpha=0.05)
summary(res05)
```

```{r}
sum(res05$padj < 0.05, na.rm=TRUE)
```

# Explorando los resultados

```{r}
plotMA(res, ylim=c(-2,2))
```

```{r}
plotMA(resLFC, ylim=c(-2,2))
```

```{r}
# Intenta esto si quieres marcar algunos puntos manualmente 
# No te olvides de correr esto en la consola y no en el Rmarkdown!

#plotMA(resLFC, ylim=c(-2,2))
#idx <- identify(res$baseMean, res$log2FoldChange)
#rownames(res)[idx]
```

```{r}
plotCounts(dds, gene=which.min(res$padj), intgroup="condition")
```

```{r}
d <- plotCounts(dds, gene=which.min(res$padj), intgroup="condition", 
                returnData=TRUE)
library("ggplot2")
ggplot(d, aes(x=condition, y=count)) + 
  geom_point(position=position_jitter(w=0.1,h=0)) + 
  scale_y_log10(breaks=c(25,100,400))
```

```{r}
resSig <- subset(resOrdered, padj < 0.1)
resSig

write.csv(as.data.frame(resOrdered), 
          file="condition_treated_results.csv")

write.csv(as.data.frame(resSig), 
          file="condition_treated_results_padj_0.01.csv")
```

```{r}
# Break para aprender biomaRt

library(biomaRt)
listEnsembl()
```

```{r}
ensembl <- useEnsembl(biomart = "genes")
ensembl
```

```{r}
datasets <- listDatasets(ensembl)
datasets
```

```{r}
ensembl <- useDataset(dataset = "dmelanogaster_gene_ensembl", mart = ensembl)
filters <- listFilters(ensembl)
filters
```

```{r}
attributes <- listAttributes(ensembl)
attributes
```

```{r}
ensembl_drosophila <- getBM(attributes =           c("ensembl_gene_id","external_gene_name"),
      filters =  "ensembl_gene_id",
      values = list(rownames(resSig)), 
      mart = ensembl)
ensembl_drosophila
```

```{r}
resSig2 <- data.frame(ensembl_gene_id = rownames(resSig), resSig)
resSig2
resSig3 <- merge(ensembl_drosophila, resSig2, by="ensembl_gene_id")
resSig3
write.csv(as.data.frame(resSig3), 
          file="condition_treated_results_padj_0.01.csv")
```

## Extrayendo los valores transformados

```{r}
vsd <- vst(dds, blind=FALSE)
head(assay(vsd),3)
```

# Heatmap 

```{r}
library(pheatmap)
select <- order(rowMeans(counts(dds,normalized=TRUE)),
                decreasing=TRUE)[1:20]
select
```

```{r}
df <- as.data.frame(colData(dds)[,c("condition","type")])
df
```

## Heatmap

```{r}
pheatmap(assay(vsd)[select,], cluster_rows=FALSE, show_rownames=TRUE,
         cluster_cols=FALSE, annotation_col=df)
```

## Gráfico de componentes principales

```{r}
plotPCA(vsd, intgroup=c("condition", "type"))
```


```{r}
pcaData <- plotPCA(vsd, intgroup=c("condition", "type"), returnData=TRUE)
pcaData
percentVar <- round(100 * attr(pcaData, "percentVar"))
percentVar
```

```{r}
ggplot(pcaData, aes(PC1, PC2, color=condition, shape=type)) +
  geom_point(size=3) +
  xlab(paste0("PC1: ",percentVar[1],"% variance")) +
  ylab(paste0("PC2: ",percentVar[2],"% variance")) + 
  coord_fixed()
```
```{r}
library(dplyr)
resSig3
```

```{r}
library(EnhancedVolcano)

EnhancedVolcano(resSig3,
    lab = resSig3$external_gene_name,
    x = 'log2FoldChange',
    y = 'padj')
```



